【裁判字號】    94,訴,844
【裁判日期】    950112
【裁判案由】    土地增值稅
【裁判全文】
高雄高等行政法院判決
                                    94年度訴字第00844號
                              .
原      告  甲○○
被      告  臺南縣稅捐稽徵處
代  表  人  乙○○處長
訴訟代理人  胡素貞
            王惠君
            鄭惠鐘
上列當事人間因土地增值稅事件，原告不服台南縣政府中華民國
94年8月15日府行法字第0940176594號訴願決定，提起行政訴訟
。本院判決如下：
    主  文
原告之訴駁回。
訴訟費用由原告負擔。
    事  實
甲、事實概要：
緣坐落台南縣永康市○○段698、940地號等2筆應稅土地原為訴
外人林助所有；原告與訴外人徐簡月英於民國（下同）92年4月
向林助購買上述2筆應稅土地持分各1/200000，形成3人共有之關
係。嗣原告與徐簡月英及林助3人復於92年4月間共同購買台南縣
歸仁鄉○○○段一小段607、631、844地號及歸仁鄉○○○段二
小段204、283地號等5筆農業用地，並以持分1/100000、99998/1
00000、1/100000等比例保持共有，詳如附表所示，且依土地稅
法第39條之2規定申請不課徵土地增值稅。原告與徐簡月英及林
助3 人就上開7筆土地形成共有關係後，旋於92年5月辦理共有物
分割，並以財政部81年7月6日台財稅第000000000號有關共有物
分割增減數額在公告土地現值1平方公尺單價以下，准免由當事
人提出共有物分割現值申報函釋之規定，逕向地政機關辦理共有
物分割登記。分割結果，由原告取得永康市○○段698地號應稅
土地（持分97994/100000）；徐簡月英取得永康市○○段698地
號（持分2006/100000）及永信段940地號等2筆應稅土地；林助
則取得歸仁鄉○○○○○段631、844地號、媽祖廟二小段283地
號等3筆農業用地；另徐簡月英與林助共有歸仁鄉○○○○○段
607地號、媽祖廟二小段204地號等2筆農業用地，其持分比例亦
詳如附表所示。另台南縣永康市○○段941地號土地原為訴外人
林泉谷所有，原告92年4月向林泉谷承買該土地持分1/100000；
嗣原告與林泉谷復於92年4月共同購買歸仁鄉○○○○○段584地
號農業用地各取得99999/100000、1/100000，均詳如附表所示，
亦依土地稅法第39條之2規定申請不課徵土地增值稅。原告與林
泉谷就上開2筆土地形成共有關係後，復於92年5月以共有物分割
增減數額在公告土地現值1平方公尺單價以下，逕向地政單位辦
理共有物分割登記，原告取得永康市○○段941地號應稅土地全
部。其後原告隨即將分割後取得之系爭永康市○○段698（持分
97994 /100000）、941地號等2筆土地移轉予訴外人陳宗榮、謝
兆成，並於92年5月5日向被告申報土地移轉現值，經核定土地增
值稅為新台幣（下同）0元。嗣經被告查獲其顯係利用應課徵土
地增值稅之土地與不課徵土地增值稅之農業用地先形成共有後，
再辦理共有物分割，藉共有土地分割改算地價相關規定，將系爭
永康市○○段698、941地號等2筆土地前次移轉現值由66年10月
每平方公尺90元及80年10月每平方公尺4,800元，遽提高為92年5
月17, 582.4元及17,490.9元，形成各該土地再次移轉時，因表
面上無漲價導致土地增值稅稅額為0元。被告乃依據財政部93年8
月11 日台財稅字第00000000000號令規定，以系爭土地分割前之
前次移轉現值計算土地漲價總數額，對原告補徵土地增值稅4,29
9,536元。原告不服，申經復查未獲變更，提起訴願，亦遭決定
駁回，遂提起本件行政訴訟。
乙、兩造聲明：
一、原告未於言詞辯論期日同場，據其書狀所為聲明：訴願決定
    及原處分（含復查決定）均撤銷。
二、被告聲明：原告之訴駁回。
丙、兩造之爭點：
一、原告未於言詞辯論期日到場，據其提出書狀主張之理由略以
    ：
（一）按租稅乃國家獲得財政收入之目的，以租稅高權對人民所
      課徵無對待給付之金錢給付，因此稅法乃侵害人民權利之
      法律，故憲法第19條規定：「人民有依法律納稅之義務。
      」，質言之，國家非有法律為依據不得課與人民租稅義務
      ，即為租稅法定原則。而租稅法定原則之意義係指有關人
      民納稅義務之事項，均須以法律為之，租稅之核課與徵收
      更必須依據法律規定為之。租稅法定原則之理論基礎則係
      稅捐金錢之給付，必須根據法律課徵，亦即從法治國家原
      則與民主國家原則導出稅捐法定主義。任何以成立稅捐義
      務為目的之法律規範，其內容、標的、目的及範圍必須相
      當明確，且有一定之界限，俾使稅捐負擔可以衡量，使國
      民可以預測及概算其租稅負擔。故租稅法定原則之內容，
      舉凡納稅主體、稅目、稅率、納稅方法及租稅減免、優惠
      等項目，皆應以法律明定。租稅法定原則之精神在於法律
      明確規定之租稅項目，原則上，不得比照，比附援引或類
      推適用其他法令規定，或者另以命令作不同之規定，以增
      加人民租稅負擔，或甚至於增列法律所無之限制，導致限
      縮，擴張母法之適用，否則即屬違反租稅法定原則。
（二）依前揭租稅法定原則，租稅之構成要件均應以形式意義之
      法律定之，不得授權行政機關制定。現行實務上「共有土
      地分割」課徵土地增值稅之依據，乃土地稅法施行細則第
      42條第2項及財政部發布之相關函釋，然二者皆屬法規命
      令而非法律。不可諱言，法律之內容不能鉅細靡遺，立法
      機關自得授權行政機關發布命令為補充規定，惟依司法院
      釋字第367號解釋意旨，行政機關對於所執行之法規，僅
      僅針對執行法律有關之細節性、技術性之事項具有詮釋權
      ，至於攸關人民負擔租稅義務之課稅要件，非屬行政機關
      實行詮釋權之範圍。此參酌憲法第19條、司法院釋字第21
      7號解釋，關於課稅要件之重要特徵，如課稅主體、客體
      、課稅準及稅率，必須由形式意義之法律予規範，不得授
      權行政機關以法規命令定之。以共有土地分割前與分割後
      所取得土地公告現值是否相等決定應否課徵土地增值稅，
      要屬「課稅要件」，非為執行租稅法律之細節性、技術性
      事項，乃「國會保留」之事項，不得以法規命令定之。縱
      使土地稅法及平均地權條例授權行政機關針對共有土地分
      割訂定課徵土地增值稅之辦法，亦屬違反「國會保留」，
      更何況土地稅法或平均地權條例並無如此授權。
（三）又被告引用財政部93年8月11日台財稅字00000000000號函
      ：「利用應稅土地與免稅土地先形成共有關係後再辦理共
      有物分割，逃漏土地增值稅案件，應依實質課稅原則課徵
      土地增值稅。」為補徵系爭土地增值稅之依據。然不問「
      應稅土地與免稅土地先形成共有關係後再辦理共有物分割
      」是否符合土地分割定義，實則，實質課稅原則之適用除
      必須具備「形式外觀與真實實質不一致」、「如按形式課
      稅，將無法以實現量能課稅之公平或平等」、「引用實質
      課稅原則之一方應負有主張及舉證責任」、「實質課稅原
      則之運用，有其不可逾越之界限。由於事實關係之稅法上
      評價，必須根據法定稅捐構成要件加以運用分析，因此，
      固然從實質課稅原則開始發展，然其最終，絕不可將法律
      構成要件中所未含蓋之文義予以經濟性之含括」。亦即「
      稅法構成要件之決定，仍應保留予具有民意基礎之立法者
      ，係屬國會保留之範疇，經濟觀察法實質課稅原則之運用
      並不能直接填補法定稅法構成要件之缺陷，而規避租稅構
      成要件法定主義之要求」。上揭財政部函釋縱然係為維護
      租稅公平，然而法律既無明文規定共有物分割應課徵土地
      增值稅，則該函解釋顯然失其依據。
（四）綜上所述，訴願決定及原處分未加詳查課徵系爭土地增值
      稅是否符合租稅法定原則，逕依上揭財政部函釋及稅捐稽
      徵法第21條規定補徵原告土地增值稅，顯有違誤。
二、被告答辯意旨略謂：
（一）原告係利用應課徵土地增值稅之土地與不課徵土地增值稅
      之農業用地先形成共有後，再辦理共有物分割，藉共有土
      地分割改算地價原則，將系爭永康市○○段698、941 地
      號等2筆土地前次移轉現值由66年10月每平方公尺90元及
      80年10月每平方公尺4,800元，遽提高92年5月17,582.4
      元及92年5月17,490.9元，導致系爭土地再移轉時因無漲
      價進而土地增值稅稅額為零。是被告依前揭財政部令規定
      以系爭土地分割前即66年10月每平方公尺90元（199998/2
      00000）、92年4月每平方公尺14,800元（2/200000）及80
      年10月每平方公尺4,800元（99 999/100000）、92年4月
      每平方公尺14,800元（1/10 0000 ）為原地價，計算漲價
      總數額，以93年12月1日南縣稅新分一字第0930090375號
      及94年1月14日南縣稅新分一字第0940071004號函補徵原
      告原永康市○○段698（持分97994 /100000）、941地號
      等2筆土地之土地增值稅計4,299,536元，揆諸土地稅法第
      28條前段、第31條第1項第1款、同法施行細則第42條第2
      項、第47條及稅捐稽徵法第21條第2項規定，依法並無不
      合。
（二）次按租稅法之法源包括憲法、法律、命令、解釋、判例及
      條約等，由於法律位階不同，故有法律不得牴觸憲法，命
      令不得牴觸憲法或法律之規定，以定其效力；換言之，上
      列各項均係租稅法之法源，故行政機關所為之解釋函令固
      屬一種行政命令，然其並非全然排除其適用上適法性，解
      釋函令之規定既為實施母法而設，則祇要不逾越母法規定
      之範圍，仍屬租稅法法源之一，本身自有其效力要無疑義
      。又按司法院釋字第287號解釋：「行政機關基於法定職
      權，就行政法規所為之釋示，係闡明法規之原意，性質上
      並非獨立之行政命令，固應自法規生效之日起有其適用。
      」之意旨，上開財政部解釋令旨在闡明土地稅法相關法條
      之真意，使條文得為正確之適用，解釋本身並無創設或變
      更法律之效力，自不生何時生效或溯及既往問題。又土地
      稅法施行細則，係依據土地稅法第58條之規定訂定，立法
      機關授權行政機關發布命令，以補充法律，其授權之內容
      及範圍乃就其欲規範之事項作原則性規定，該事項係就執
      行法律有關之細節性、技術性事項作規定，且上開財政部
      函釋及土地稅法施行細則第42條第2項，符合立法意旨，
      並未逾越母法規定之限制，亦未增加法律所無之限制，原
      告指稱財政部相關函釋及土地稅法施行細則第42條第2項
      二者皆屬法規命令而非法律，不得作為課稅依據，核不足
      採。
（三）另參酌司法院釋字第420號解釋：「涉及租稅事項之法律
      ，其解釋應本於租稅法律主義之精神，依各該法律之立法
      目的，衡酌經濟上之意義及實質課稅之公平原則為之。」
      ，司法院釋字第506號解釋理由書亦重申相同意旨。是租
      稅法所重視者，應為足以表徵納稅能力之實質的經濟事實
      ，而非其外觀之法律行為或形式上之登記事項，對實質上
      相同經濟活動所產生之相同經濟利益，應課以相同之租稅
      ，始符合租稅法律主義所要求及實質課稅原則。且實質課
      稅原則復為租稅法律主義之內涵及當然歸趨，是在解釋及
      適用稅法時，應以人民之實際經濟地位及一定事實為依歸
      ，俾使稅捐之課徵與實質相符，從而，納稅義務人於經濟
      上已具備課稅構成要件，有時為規避租稅，違反租稅法之
      立法意旨，不當利用各種法律或非法律上方式，製造外觀
      或形式上存在之法律關係或狀態，使其不具備課稅構成要
      件，以減輕或免除應納之租稅，此種濫用法律以達規避稅
      捐之目的，自為法所不許。按共有土地之分割，其主要意
      義係為使土地能更有效利用，而土地稅法第39條之2第1項
      規定：「作農業使用之農業用地，移轉與自然人時，得申
      請不課徵土地增值稅。」係為保障農民之權益。然原告卻
      利用農業用地不課徵土地增值稅之規定取巧操作，而以契
      約取得細微持分之應稅土地後，再與共有人共同購買此種
      不課徵土地增值稅之土地，形成共有關係後再辦理共有土
      地分割，藉共有土地分割改算地價規定，以墊高應稅土地
      前次移轉現值，意圖於再移轉土地時，得以降低漲價數額
      ，規避鉅額土地增值稅負，顯係以不正當方法改變前次移
      轉現值，造成課稅不公平，已違反租稅公平正義原則，亦
      使憲法「漲價歸公」意義徒具形式，準此，財政部93年8
      月11日台財稅字第00000000000號令乃為實現稅捐公平及
      貫徹實質課稅原則所為之釋示，核與憲法第19條租稅法律
      主義之精神，並無相違。次按司法院釋字第287號解釋：
      「行政機關基於法定職權，就行政法規所為之釋示，係闡
      明法規之原意，性質上並非獨立之行政命令，固應自法規
      生效之日起有其適用。」之意旨，上開財政部解釋令旨在
      闡明法條之真意，使條文得為正確、正當之適用，解釋本
      身並無創設或變更法律之效力，固不生何時生效或溯及既
      往問題，況且被告並非以該函令作為補徵系爭土地增值稅
      之法源依據，而仍係依土地稅法第28條及第31條規定核課
      系爭土地增值稅，並無違反租稅法律主義。又按財政部74
      年12月4日台財稅第25805號函釋規定：「稅捐稽徵法第21
      條第2項規定，在前項核課期間內，經另發現應徵之稅捐
      者，仍應依法補徵或並予處罰。所謂『另發現應徵之稅捐
      』，只須其事實不在行政救濟（即復查、訴願、行政訴訟
      ，但不包括原核定）裁量範圍內，均屬『另發現應徵之稅
      捐』‧‧‧。」。又經稅捐稽徵機關核定之案件，如經過
      法定期間而納稅義務人未申請復查或行政爭訟，其查定處
      分，固具有形式上之確定力，惟稽徵機關如發現原處分確
      有短徵，為維持課稅公平原則，基於公益上之理由，要非
      不可自行變更原查定處分，而補徵其應繳之稅額（最高行
      政法院58年判字第31號判例參照）。則系爭土地於核課期
      間內既經發現有應徵之稅捐，被告依法補徵，於法亦無不
      合。
（四）末按土地稅法第28條、第31條第1項第1款及土地稅法施行
      細則第47條之規定，於規定地價後，曾經移轉之土地再經
      所有權移轉或設定典權而須申報繳納土地增值稅時，該土
      地增值稅之核計，稅捐稽徵機關應以經核定之申報移轉現
      值中減除其「前次移轉現值」為漲價總數額。又由於在一
      般正常之情形下，稅捐稽徵機關以地政機關改算之前次移
      轉現值數額核定之土地增值稅，與以分割前各筆土地之前
      次移轉現值數額核計之土地增值稅，二者數額並無明顯差
      距，故稅捐稽徵機關為方便計算，實務上均慣例透過地政
      連線系統直接查詢，並以地政機關分算之「前次移轉現值
      」數額核定土地增值稅。惟稅捐稽徵機關若認為依共有土
      地分割改算地價原則之規定所分算之「前次移轉現值」核
      計土地增值稅，有違實質課稅原則及租稅公平時，稅捐稽
      徵機關自仍得依土地稅法之相關規定核計土地增值稅，蓋
      共有土地分割改算地價原則僅係對於共有土地分割時，其
      分割後土地之原規定地價（或前次移轉現值）、最近一次
      申報地價如何分割改算所為之規定，其目的亦有將共有土
      地分割前多數前次移轉現值調和為單一數據方便登錄在分
      割後之各宗土地登記簿之用意。至土地所有權之移轉，其
      土地漲價總額之計算，則應依土地稅法第31條之規定辦理
      ，是有關分割改算乃為地政機關之權責，而課徵土地增值
      稅則屬稅捐稽徵機關之職責，故關於土地增值稅之計算，
      最終仍應依據土地稅法之相關規定為之，自不待言，復經
      內政部93年12月3日台內地字0930074987號函釋「於土地
      所有權部地價備註事項欄及地價改算通知書應加註並列印
      『前次移轉現值資料，於課徵土地增值稅時，仍應以稅捐
      稽徵機關核算者為依據』」在案，故課徵土地增值稅之前
      次移轉現值之認定，仍應以稅捐稽徵機關核認為準。查本
      案系爭土地之前次移轉現值，經原告之刻意安排，已由原
      來之90元及4,800元墊高至17,582.4元及17,490.9元，致
      原告於事後移轉系爭土地時，其土地增值稅為零，核已違
      反租稅公平原則。次按共有土地分割之情形，各該共有土
      地雖具所有權移轉之形式，但因所有權之變動僅及於共有
      人間，各共有人之所有權由原先存在於各共有土地上抽象
      之應有部分變成特定土地之單獨所有權，其所有權狀態雖
      有變動，但對於各共有人而言，如其分割前之應有部分價
      值與分割後持有土地價值相等者，並未因此狀態而受有利
      益（即無所得），仍不符前開土地增值稅之課稅要件，各
      共有人於土地分割後，既未因分割而有利得，自無從對其
      課徵土地增值稅，始符實質課稅原則。故土地稅法施行細
      則第42條第2項規定，分別共有土地分割後，各人所取得
      之土地價值與其分割前應有部分價值相等者，免徵土地增
      值稅。然土地稅法中，縱係土地所有權移轉但不課徵土地
      增值稅，俟再次移轉予第三人時，以該土地不課徵土地增
      值稅前之原規定地價、前次移轉現值或最近一次課徵土地
      增值稅時核定之申報移轉現值為原地價，計算漲價總數額
      課徵土地增值稅之規定，亦所在多有，如配偶相互贈與土
      地（土地稅法第28條之2）、信託關係人間關於信託財產
      之移轉（土地稅法第28條之3、第31條之1第1項）、公共
      設施保留地尚未被徵收前之移轉（土地稅法第39條第2項
      ）、作農業使用農業用地之移轉（土地稅法第39條之2第1
      項及第5項）等，原則上均視其特殊性，而將土地不課徵
      土地增值稅之移轉前後階段漲價利益視為整體，一起課徵
      土地增值稅，此乃稅捐稽徵技術及目的上之考量，以確實
      落實漲價歸公之基本國策。從而被告以系爭土地分割前之
      前次移轉現值為原地價，計算漲價總數額，補徵土地增值
      稅，依法並無違誤。
    理  由
一、原告經合法通知，未於言詞辯論期日到場，核無行政訴訟法
    第218條準用民事訴訟法第386條各款所列情形之一，爰依被
    告之聲請，准由其一造辯論而為判決。
二、按「已規定地價之土地，於土地所有權移轉時，應按其土地
    漲價總數額徵收土地增值稅‧‧‧。」、「土地漲價總數額
    之計算，應自該土地所有權移轉或設定典權時，經核定之申
    報移轉現值中減除左列各項後之餘額，為漲價總數額：一、
    規定地價後，未經過移轉之土地，其原規定地價。規定地價
    後，曾經移轉之土地，其前次移轉現值。‧‧‧。」、「分
    別共有土地分割後，各人所取得之土地價值與其分割前應有
    部分價值相等者，免徵土地增值稅；其價值減少者，就其減
    少部分課徵土地增值稅。」、「本法第三十一條所稱土地漲
    價總數額，在原規定地價後曾經移轉之土地，於所有權移轉
    或設定典權時，以其申報移轉現值超過前次移轉時申報之現
    值之數額為準。」分別為土地稅法第28條前段、第31條第1
    項第1款、同法施行細則第42條第2項及第47條所明定。又「
    稅捐之核課期間，依左列規定：一、依法應由納稅義務人申
    報繳納之稅捐，已在規定期間內申報，且無故意以詐欺或不
    正當方法逃漏稅捐者，其核課期間為五年。二、依法應由納
    稅義務人實貼之印花稅，及應由稅捐稽徵機關依稅籍底冊或
    查得資料核定課徵之稅捐，其核課期間為五年。三、未於規
    定期間內申報，或故意以詐欺或其他不正當方法逃漏稅捐者
    ，其核課期間為七年。在前項核課期間內，經另發現應徵之
    稅捐者，仍應依法補徵或並予處罰；在核課期間內未經發現
    者，以後不得再補稅處罰。」復為稅捐稽徵法第21條所規定
    。再「原持有應稅土地之土地所有權人，利用應稅土地與免
    徵或不課徵土地增值稅之土地，取巧安排形成共有關係，經
    分割後再移轉應稅土地者，無論再移轉時之納稅義務人是否
    為原土地所有權人名義，依實質課稅原則及土地稅法第二十
    八條、第三十一條規定，該土地於分割後再移轉時，應以其
    分割前之原規定地價或前次移轉現值為原地價，計算漲價總
    數額課徵土地增值稅；本解釋令發布前類此上開經共有分割
    且再移轉之案件，應依上述規定補徵其土地增值稅。各稽徵
    機關並應加強宣導，提醒納稅義務人勿取巧逃漏。」亦經財
    政部93年8月11日台財稅字第00000000000號函釋在案，查該
    函釋係財政部本於行政主管機關之地位，就如何貫徹土地稅
    法第28條、第31條規定之執行所為闡明法規原意之行政規則
    ，核與母法規定之意旨相符，本院自得予以援用。
三、本件坐落台南縣永康市○○段698、940地號等2筆應稅土地
    原為訴外人林助所有；原告與訴外人徐簡月英於92年4月向
    林助購買上述2筆應稅土地持分各1/200000，形成3人共有之
    關係。嗣原告與徐簡月英及林助3人復於92年4月間共同購買
    台南縣歸仁鄉○○○段一小段607、631、844地號及歸仁鄉
    ○○○段二小段204、283地號等5筆農業用地，並以持分1/1
    00000、99998/100 000、1/100000等比例保持共有，詳如附
    表所示，且依土地稅法第39條之2規定申請不課徵土地增值
    稅。原告與徐簡月英及林助3人就上開7筆土地形成共有關係
    後，旋於92年5月辦理共有物分割，並以財政部81年7月6日
    台財稅第000000000號有關共有物分割增減數額在公告土地
    現值1平方公尺單價以下，准免由當事人提出共有物分割現
    值申報函釋之規定，逕向地政機關辦理共有物分割登記。分
    割結果，由原告取得永康市○○段698地號應稅土地（持分
    979 94/100000）；徐簡月英取得永康市○○段698地號（持
    分20 06/100000）及永信段940地號等2筆應稅土地；林助則
    取得歸仁鄉○○○○○段631、844地號、媽祖廟二小段283
    地號等3筆農業用地；另徐簡月英與林助共有歸仁鄉○○○
    ○○段607地號、媽祖廟二小段204地號等2筆農業用地，其
    持分比例亦詳如附表所示。另台南縣永康市○○段941地號
    土地原為訴外人林泉谷所有，原告92年4月向林泉谷承買該
    土地持分1/100000；嗣原告與林泉谷復於92年4月共同購買
    歸仁鄉○○○○○段584地號農業用地各取得99999/100000
    、1/1 00000，均詳如附表所示，亦依土地稅法第39條之2規
    定申請不課徵土地增值稅，原告與林泉谷就上開2筆土地形
    成共有關係後，復於92年5月以共有物分割增減數額在公告
    土地現值1平方公尺單價以下，逕向地政單位辦理共有物分
    割登記，原告取得永康市○○段941地號應稅土地全部。其
    後原告隨即將分割後取得之系爭永康市○○段698（持分
    97994/100 000）、941地號等2筆土地移轉予訴外人陳宗榮
    、謝兆成，並於92年5月5日向被告申報土地移轉現值，經核
    定土地增值稅為0元。嗣經被告查獲其顯係利用應課徵土地
    增值稅之土地與不課徵土地增值稅之農業用地先形成共有後
    ，再辦理共有物分割，藉共有土地分割改算地價相關規定，
    將前開系爭永康市○○段698、941地號等2筆土地前次移轉
    現值由66年10月每平方公尺90元及80年10月每平方公尺4,80
    0元，遽提高為92年5月17,582.4元及17,490.9元，形成系爭
    土地再次移轉時，因表面上無漲價導致土地增值稅稅額為0
    元。被告發現後乃以系爭土地分割前之前次移轉現值計算土
    地漲價總數額，對原告補徵土地增值稅4,299,536元等情，
    分別為兩造所自陳，並有土地增值稅申報書、永康地政事務
    所地價改算通知書、共有物分割明細表及被告處分書、復查
    決定書等影本附卷可稽，自堪認定。
四、原告提起本件訴訟，無非以：租稅之課徵，其構成要件均應
    以法律定之，不得授權行政機關制定。共有土地分割前與分
    割後所取得土地公告現值是否相等及應否課徵土地增值稅，
    為「課稅要件」，不得以法規命令定之。財政部93年8月11
    日台財稅字第00000000000號函釋並非法律，而法律既無明
    文規定共有土地分割應課徵土地增值稅，則被告依財政部上
    開函解釋補徵原告土地增值稅，顯然違法等語，資為爭執。
五、經查：
（一）平均地權條例第35條前段規定：「為實施漲價歸公，土地
      所有權人於申報地價後之土地自然漲價，應依第三十六條
      規定徵收土地增值稅。」第36條第1項前段規定：「土地
      增值稅之徵收，應依照土地漲價總數額計算，於土地所有
      權移轉或設定典權時行之。」揆其意旨在於土地自然增值
      ，乃全體社會共同創造所致，就地主而言，乃不勞而獲之
      利得，依據憲法第143條之規定，應由國家對於土地所有
      人所享之自然增值以課徵土地增值稅之方式收歸公有，即
      所謂漲價歸公。現今多數國家均將土地增益視為資本增益
      ，而併入綜合所得稅或予以分離課稅。我國稅制則為實現
      憲法所定土地漲價歸公之理念，就土地自然漲價部分課徵
      土地增值稅，而未將之歸入綜合所得稅。是以土地稅法第
      28 條前項：「已規定地價之土地，於土地所有權移轉時
      ，應按其土地漲價總數額徵收土地增值稅。」及第31條第
      1項第1款：「土地漲價總數額之計算，應自該土地所有權
      移轉或設定典權時，經核定之申報移轉現值中減除左列各
      項後之餘額，為漲價總數額：一、規定地價後，未經過移
      轉之土地，其原規定地價。規定地價後，曾經移轉之土地
      ，其前次移轉現值。」等計算課徵土地增值稅之規定，如
      於土地形式上雖發生移轉之效力，但實質上並未就其自然
      漲價部分課徵土地增值稅，嗣於土地再移轉而應課徵土地
      增值稅時，除法律另有規定外，仍應就其未曾課徵土地增
      值稅以來所生之土地漲價利益課徵土地增值稅，方符漲價
      歸公之精神。此觀行為時土地稅法第28條之2、第31條之1
      及第39條第2項等規定，均本斯旨，即徵明瞭。
（二）又「已規定地價之土地分割時，其分割後各宗土地之原規
      定地價或前次移轉申報現值、最近一次申報地價及當期公
      告土地現值之總和，應與該土地分割前之地價數額相等。
      分割後各宗土地之原規定地價或前次移轉申報現值、最近
      一次申報地價及當期公告土地現值，地政機關應通知稅捐
      稽徵機關及土地所有權人。」「分別共有土地分割後，各
      人取得之土地價值與其分割前應有部分價值相等，免徵土
      地增值稅；其價值減少者，就其減少部分課徵土地增值稅
      。」「土地合併後，各共有人應有部分價值與其合併前之
      土地價值相等者，免徵土地增值稅。其價值減少者，就其
      減少部分課徵土地增值稅。」「前三項土地價值之計算，
      以共有土地分割或土地合併時之公告土地現值為準。」為
      平均地權條例施行細則第23條及第65條第1項、第3項、第
      4項（土地稅法施行細則第42條第2項、第4項、第5項規定
      亦同）所規定。是為計算已規定地價之土地分割時，其分
      割後各宗土地之原規定地價或前次移轉申報現值、最近一
      次申報地價及當期公告土地現值，內政部頒訂「土地分割
      改算地價原則」，俾利處理共有土地分割後之原地價（原
      規定地價、前次移轉現值）問題；在計算過程中，如原地
      價年月不同，應以物價指數調整為同一基期，有關共有物
      分割價值之計算，依平均地權條例施行細則第65條規定，
      係以分割當時之公告土地現值為準。因共有物分割常涉及
      多筆共有土地，而每筆土地各共有人應有部分之前次移轉
      現值或有不同，為簡化分割後各宗土地各共有人應有部分
      之前次移轉現值之登載，並作為稅捐稽徵機關計算分割後
      課徵土地增值稅之參考，故土地分割時，如原地價年月不
      同，應以物價指數調整為同一基期，再以該調整後之數額
      作為前次移轉現值登載於土地登記簿，並依平均地權條例
      施行細則第23條第2項規定通知稅捐機關。然上開土地分
      割調整後之前次移轉現值，與一般未經分割改算之土地移
      轉時重新登載之前次移轉現值，係以移轉當時之年月及納
      稅義務人向稅捐機關申報之土地移轉現值為準，並不相同
      ；土地分割後調整之前次移轉現值之年月與其基期之調整
      有關，但與分割之日期並無關聯，其數額係按物價指數調
      整，亦與公告現值無關。於一般情形下，土地分割後移轉
      所有權時，稅捐稽徵機關以地政機關按前開土地分割改算
      地價原則規定分算之前次移轉現值，與以分割前各筆土地
      之前次移轉現值，二者核計之土地增值稅數額並無明顯差
      距，稅捐稽徵機關基於便宜計算，慣以前開地政機關分算
      之「前次移轉現值」數額核定土地增值稅；實則土地分割
      改算地價原則僅係對於土地分割時，其分割後土地之原規
      定地價（或前次移轉現值）、最近一次申報地價及當期公
      告土地現值如何分割改算所為之規定，其目的亦有將共有
      土地分割前多數前次移轉現值調和為單一數據，方便登錄
      在分割後之各宗土地登記簿，並無稅捐減免之用意；至土
      地所有權之移轉，其土地漲價總數額之計算，則應依土地
      稅法第31條之規定辦理，是有關分割改算乃為地政機關之
      權責，而課徵土地增值稅則屬稅捐稽徵機關之職責，故關
      於土地增值稅之計算，最終仍應依據土地稅法之相關規定
      為之，自不待言。
（三）本件有關原告與訴外人徐簡月英及林助間，以及原告與林
      泉谷間就系爭應稅土地與系爭農業用地形成共有關係及分
      割之緣由，並原告於分割取得系爭永康市○○段698（持
      分97994/100000）及941地號應稅土地後隨即移轉予陳宗
      榮、謝兆成，致得免徵土地徵值稅等情，已詳如前述；就
      原告上開土地移轉經過情形觀之，原告及徐簡月英係藉先
      由林助移轉系爭應稅土地極小部分之土地持分（均為1/20
      0000）予對方，再由其3人再共同購進上揭不課徵土地增
      值稅之5筆農業用地，造成7筆土地存在懸殊比例之共有關
      係；並原告與林泉谷亦係以同一模式，形成前揭應稅土地
      與免稅土地之共有關係。原告與徐簡月英及林助間，以及
      原告與林泉谷間均復於1個月內分就上開應稅及免徵土地
      增值稅之土地進行分割，由原告及徐簡月英取得系爭永康
      市○○段698地號應稅土地（徐簡月英取得持分2006/1000
      00，原告取得持分97994/1 00000），另原告取得940及94
      1地號應稅土地全部；原告隨即於數日內又將其取得之上
      開應稅土地售予陳宗榮、謝兆成（註：徐簡月英亦將其取
      得之698地號持分2006/100000出售予陳宗榮）；衡諸原告
      和徐簡月英及林助間，以及原告與林泉谷間就上開土地進
      行之所有權移轉及形成共有之比例極為微小，不但有違一
      般土地共有之常態，亦不利於土地之利用及經濟融通，又
      於短時間內，辦理共有物分割，終究由原告（及徐簡月英
      ）取得上開應稅土地隨即出售予他人，則原告顯係利用創
      設應課徵土地增值稅之土地與免徵或不課徵土地之農業用
      地之共有關係後，再為共有物分割，從而藉分割改算地價
      方式，墊高應稅土地之前次移轉現值，造成土地並無漲價
      之外觀，至為顯然。
（四）然租稅法所重視者，應為足以表徵納稅能力之實質的經濟
      事實，而非其外觀之法律行為或形式上之登記事項，對實
      質上相同經濟活動所產生之相同經濟利益，應課以相同之
      租稅，始符合租稅法律主義所要求之公平及實質課稅原則
      。而實質課稅原則為租稅法律主義之內涵及當然歸趨，故
      有關課徵租稅構成要件事實之判斷及認定，自亦應以其實
      質上經濟事實關係及所產生之實質經濟利益為準，而非以
      形式外觀為準，否則勢將造成鼓勵投機或規避稅法之適用
      ，無以實現租稅公平之基本理念及要求（最高行政法院82
      年度判字第2410號判決參照）。是則倘若在經濟面上實質
      上已具備課徵土地增值稅之納稅義務人，竟違反法律實質
      及公平課稅之立法意旨，不當的利用法律上之形式或法律
      行為，蓄意製造外觀上或形式上存在之法律關係或法律狀
      態，規避或免除其應納之土地增值稅，為確保租稅公平，
      仍應以事實上存在之實質，就具體個案判斷其應課徵之土
      地增值稅。易言之，按租稅法「實質課稅原則」，並衡酌
      禁止為達成某種經濟目的而濫用租稅法律上方式，以規避
      納稅義務之「禁止租稅規避行為原則」，為防止規避租稅
      而確保租稅之徵收，在法律關係之外觀真實之事實或經濟
      負擔狀態有所不同時，仍應以事實上存在之實質，就具體
      個案從事個別之判斷，藉以決定應否課徵租稅及其課徵範
      圍。否則對於選擇正當行為而符合課稅構成要件之納稅義
      務人而言，將產生不公平之現象。本件如前所述，原告係
      藉與訴外人徐簡月英及林助間，以及原告與林泉谷間就上
      開土地經由非常規之細微所有權移轉及形成持分懸殊之土
      地共有關係，再藉由應稅土地與免徵土地增值稅之土地進
      行分割，由原告及徐簡月英取得系爭應稅土地之全部；而
      原告藉由創設共有物分割增減數額在公告土地現值1平方
      公尺單價以下，依財政部81年7月6日台財稅第000000000
      號函「准免由當事人提出共有物分割現值申報。」之規定
      ，逕向地政機關辦理共有物分割登記，由地政機關將「改
      算後之公告土地現值及前次移轉現值」登載於土地登記謄
      本之土地標示部及土地所有權部，則藉由地政機關辦理共
      有物分割改算地價之方式，發生免徵土地增值稅之農業用
      地墊高應稅土地前次移轉現值之結果，即系爭永康市○○
      段698、941地號土地其土地登記簿原記載之前次移轉現值
      由66年10月每平方公尺90元及80年10月每平方公尺4,800
      元，提高至92年5月每平方公尺17,582.4元及17,490.9元
      ；嗣原告於92年5月間將系爭土地再移轉予陳宗榮、謝兆
      成時，由於已略過系爭土地之前共有物分割程序，故原告
      僅依一般買賣程序檢附相關文件申報移轉，其並未將系爭
      土地之前取得共有關係及分割資料附案申報，致被告新化
      分處於受理系爭土地移轉予陳宗榮、謝兆成之案件時，僅
      依原告所提出經地政機關分割改算之前次移轉現值核課其
      土地增值稅，而無從發現其實情，此情業據被告於言詞辯
      論時陳述綦詳，並有土地增值稅申報書附原處分卷可稽。
      是僅依原告提出之申報資料，被告無從發現原告所為一連
      串取巧安排創設共有後再為分割，係意在藉共有土地分割
      改算地價規定以墊高應稅土地前次移轉現值，俾得於再移
      轉時，得以降低漲價數額以規避鉅額稅賦，從而未能作出
      正確之土地增值稅核課處分甚明。是被告事後於核課期間
      內查得原告移轉系爭應稅土地之全貌，依據該查得之事證
      重行依土地稅法第28條前段、第31條第1項第1款規定，核
      實以分割前之前次移轉現值計算系爭土地真正之漲價數額
      ，反應該土地自然漲價之實際情形，據以對原告補徵土地
      增值稅，核與稅捐稽徵法第21條第2項規定無違，並無違
      反法律保留及實質課稅原則。
（五）再按租稅法之法源包括憲法、法律、命令、解釋、判例及
      條約等，由於法律位階不同，故有法律不得牴觸憲法，命
      令不得牴觸憲法或法律之規定，以定其效力；換言之，上
      列各項均係租稅法之法源，故行政機關所為之解釋函令固
      屬一種行政命令，然其並非全然排除其適用上適法性，解
      釋函令之規定既為實施母法而設，則祇要不逾越母法規定
      之範圍，仍屬租稅法法源之一，本身自有其效力要無疑義
      。又按司法院釋字第287號解釋「行政機關基於法定職權
      ，就行政法規所為之釋示，係闡明法規之原意，性質上並
      非獨立之行政命令，固應自法規生效之日起有其適用。」
      之意旨，自不生何時生效或溯及既往問題，又上開財政部
      解釋令旨在闡明土地稅法相關法規原意，被告並非僅以該
      函令作為補徵系爭土地增值稅之法源依據，而仍係依土地
      稅法第28條及第31條規定核課系爭土地增值稅，並無違反
      租稅法律原則。從而，被告之新化分處援用上開財政部令
      於稅捐稽徵法第21條核課期間內，向原告補徵土地增值稅
      ，並無違法。尤復查決定乃原處分之一環，經查，被告於
      復查決定書已敘明其補徵原告土地增值稅之事實、理由及
      其法律依據，更足以補充被告有關補徵系爭土地土地增值
      稅之法律依據，因此，原告主張被告對其補徵土地增值稅
      ，欠缺法律依據，違反租稅法律原則云云，並不可採。
六、綜上所述，原告之主張並不可採。從而被告依土地稅法第28
    條前段、第31條第1項第1款及稅捐稽徵法第21條第2項規定
    ，對原告補徵土地增值稅，共計4,299,536元，並無違誤，
    復查決定及訴願決定均予維持，亦無不合。原告起訴意旨求
    為撤銷，為無理由，應予駁回。
據上論結，本件原告之訴為無理由，依行政訴訟法第218條、第
195條第1項後段、第98條第3前段、民事訴訟法第385條第1項前
段，判決如主文。
中    華    民    國    95    年     1    月   12     日
                  第二庭審判長法  官    江幸垠
                              法  官    戴見草
                              法  官    簡慧娟
以上正本係照原本作成。
如不服本判決，應於判決送達後20日內向本院提出上訴書狀，其
未表明上訴理由者，應於提起上訴後20日內向本院提出上訴理由
書（須按對造人數附繕本）；如於本判決宣示或公告後送達前提
起上訴者，應於判決送達後20日內補提上訴理由書（須附繕本）
。未表明上訴理由者，逕以裁定駁回。
提起上訴應預繳送達用雙掛號郵票7份（每份34元）。
中    華    民    國    95    年     1    月   12     日
                              書記官    楊曜嘉


司法院資訊處製作；財團法人民間司法改革基金會備份。
